臺灣高雄地方法院刑事判決　　　　　　　　　　　　九十一年度訴字第一三六三號
　　公　訴　人　臺灣高雄地方法院檢察署檢察官
　　被　　　告　甲○○○企業股份有限公司
　　兼右代表人　乙○○
　　共　　　同
　　選任辯護人　郭清寶律師
右列被告因業務過失致死案件，經檢察官提起公訴（九十一年度偵字第一三七三號）
，本院判決如左：
    主  文
甲○○○企業股份有限公司法人違反雇主對防止電﹑熱及其他之能引起之危害，應符
合標準之必要安全衛生設備之規定，致發生死亡職業災害，科罰金新臺幣捌萬元。
乙○○無罪。
    事  實
一、甲○○○企業股份有限公司（以下簡稱世全公司）係從事軋鋼業、圓鐵、扁鐵、
    角鐵及鐵線之製造加工內外銷、各種鋼管製造、鋼製品鍍鋅加工、鋼板剪裁加工
    、白鐵皮、白鐵管、打包鐵皮、捲門料、角鋼等製造加工、房屋鋼架之製造加工
    及其工程承包、廢船解體及鑄造物加工、機車及腳踏車零組件製造、烤漆之萬能
    角鋼、輕型鋼等營業，為事業之經營主體，即雇主。其使勞工於接近高壓電路從
    事檢查、修理等作業時，為防止勞工接觸高壓電路引起感電之危險，在距離頭上
    、身側及腳下六十公分以內之高壓電路者，應在該電路設置絕緣用防護裝備；對
    於從事電氣作業之勞工，應使其使用絕緣防護器具及其他必要之防護具，以避免
    勞工因遭感應電流襲擊，而遭受生命、身體之危害。於民國九十年五月十二日上
    午十時五十分許，受僱世全公司之勞工吳金盤，在世全公司之變電室，從事工作
    ，依當時情形，並無不能注意之情事，世全公司竟疏未注意，未設置符合法令規
    定之絕緣用防護裝備或使其使用絕緣防護器具及其他必要之防護具，適吳金盤於
    檢修變電器保險絲作業中，不慎接近高壓活線，遭感應電流襲擊，致心臟停止當
    場死亡。
二、案經臺灣高雄地方法院檢察署檢察官據報相驗後簽分偵查起訴。
    理  由
壹、世全公司有罪部分
一、訊據被告兼世全公司代表人乙○○矢口否認有何違反勞工安全衛生法之犯行，辯
    稱：已使作業勞工戴用絕緣用防護具而無感電之虞云云，經查：
  （一）本件職業災害現場位於被告世全公司生產廠區邊之變電室內，變電室內沿著
        水泥牆（間隔約四十五公分）由南到北裝置多座變壓器與電容器。災害發生
        地點在變電室內最南邊之一○○○KVA變壓器、電容器及七五○KVA變壓器等
        三座電氣設備間，吳金盤之頭朝南面向西，上身在七五○KVA變壓器、腳部
        置於電容器的頂部，雙手未著手套、雙腳未穿鞋、右手上捲繞砂紙，此有卷
        附之高雄市政府勞工局勞工檢查所九十年八月八日高市勞檢一字第六九二一
        號函附職業災害檢查報告書及現場照片二十一幀可稽，而被害人確係因遭感
        應電流襲擊，致心臟停止死亡，業經臺灣高雄地方法院檢察署檢察官相驗明
        確，有勘驗筆錄、相驗屍體證明書、驗斷書各一紙及照片七幀在卷足憑，再
        證人即被告世全公司守衛李文賢於警詢及偵查中均證稱：伊找到吳金盤時，
        吳金盤係躺在電氣箱上，手上拿著砂紙等語；而證人即被告世全公司之製造
        處廠長陳炳昆於偵查中亦證稱：吳金盤係因昨日（即九十年五月十一日）與
        電力公司人員檢查公司電量，於案發日才又至廠內進行維修等語，足證發生
        事故當時，被害人應係為處理工廠用電量不正常之情形，而利用休假日工廠
        停工時間前來檢修，而以砂紙捲於右手，開始由右至左，磨除沾於保險絲前
        端與一次側接處部位之銅銹等妨礙電流通行之物質，而因一時不小心，以某
        隻手接近保險絲之一次側活線部分，切斷其因交流電流變化所生之磁場致因
        而產生感應電流以致罹難，高雄市政府勞工局勞工檢查所亦同此認定，有前
        開職業災害檢查報告書在卷可資佐證。
  （二）本件職業災害經行政院勞工委員會南區勞動檢查所派員檢查、鑑定結果，認
        被告世全公司有違反勞工安全衛生設施規則第二百五十九條所定：對於從事
        檢修作業所接近之高壓線路（頭上六十公分範圍內），未設置絕緣用防護設
        備及同法二百九十條所定：從事電氣工作，未使用適當之電工絕緣防護具及
        其他必要之防護器具之規定，此有高雄市政府勞工局勞工檢查所前開職業災
        害檢查報告書一份附卷可憑。被告雖辯稱已依勞工安全衛生設施規則第二百
        五十九但書之規定使作業勞工戴用絕緣用防護具而無感電之虞云云，然此但
        書之規定，應係指雇主必須確實使勞工「戴用」絕緣用防護具，以防止感電
        之危險，另同法第二百九十條之規定亦應解為雇主必須確實督導勞工，「使
        用」電工安全帽等器具，始能達到各該條項保障勞工安全衛生之立法目的，
        否則若僅需備置安全防護工具而不課與雇主確實督導勞工「戴用」或「使用
        」該防護工具之責任，則前開各勞工安全衛生設施規則之規定顯成具文。因
        此證人即被告世全公司廠務部經理許耿銘雖於偵查及本院審理中證稱：公司
        在變電室內已有提供安全防護工具，諸如測電儀器、絕緣手套、絕緣拉桿、
        絕緣鞋子及安全帽等，且變電室內之配置易生感電部份均有套管絕緣保護或
        絕緣皮接地保護，是已符合勞工安全衛生設施規則第二百五十九條但書之規
        定等語並提出照片數幀以實其說，仍無法為有利於被告世全公司之認定。加
        以前開職業災害檢查報告書中亦指出：在門另側鐵櫃內，發現一付很新的絕
        緣手套等語，亦顯見被告世全公司僅係備置安全防護工具，而未實際督促作
        業勞工戴用，是其違反勞工安全衛生法第五條第一項第三款之規定甚明。本
        件職業災害雖係發生於假日，然被告兼世全公司代表人乙○○於本院審理中
        亦自承：雖然係假日但員工仍應遵守平日的安全規定等語，是縱於假日，雇
        主仍應就工作場所之安全衛生負責。是被告兼世全公司代表人乙○○所辯，
    顯屬事後圖卸之詞，不足採信，本件死亡職業災害之發生，與雇主未提供防
        止感電之必要安全衛生設備確有直接因果關係，被告世全公司之犯行應堪認
        定。
二、按雇主對防止電﹑熱及其他之能引起之危害，應有符合標準之必要安全衛生設備
    ，勞工安全衛生法第五條第一項第三款定有明文，被告世全公司違反此項規定，
    致生同法第二十八條第二項第一款被害人吳金盤死亡之職業災害，核被告世全公
    司所為，係犯同法第三十一條第二項、第一項之罪。爰審酌被告世全公司身為雇
    主，未能切實設置防止發生勞工感電之安全設備，致發生勞工死亡之職業災害，
    使死者家屬承受喪失親人之苦痛及家中生計之支柱，及其之過失程度，且已與被
    害人家屬達成民事和解，有和解書一份在卷足憑等一切情狀，量處如主文所示之
    刑。
貳、乙○○無罪部分
一、按犯罪事實應依證據認定之，無證據不得推定其犯罪事實，又不能證明被告犯罪
    者，應諭知無罪之判決，刑事訴訟法第一百五十四條、第三百零一條第一項分別
    定有明文。又認定不利於被告之事實，須依積極證據，苟積極證據不足為不利於
    被告事實之認定時，即應為有利於被告之認定，更不必有何有利之證據，最高法
    院九十年上字第八一六號著有判例可稽。
二、公訴意旨略以：被告乙○○為被告世全公司之負責人明知雇主使勞工於接近高壓
    電路從事檢查、修理等作業時，為防止勞工接觸高壓電路引起感電之危險，在距
    離頭上、身側及腳下六十公分以內之高壓電路者，應在該電路設置絕緣用防護裝
    備；對於從事電氣作業之勞工，應使其使用絕緣防護器具及其他必要之防護具，
    以避免勞工因遭感應電流襲擊，而遭受生命、身體之危害。於民國九十年五月十
    二日上午十時五十分許，受僱被告世全公司之勞工吳金盤，在世全公司之變電室
    ，從事工作，依當時情形，並無不能注意之情事，被告乙○○竟疏未注意，未設
    置符合法令規定之絕緣用防護裝備或使其使用絕緣防護器具及其他必要之防護具
    ，適吳金盤於檢修變電器保險絲作業中，不慎接近高壓活線，遭感應電流襲擊，
    致心臟停止當場死亡，因認被告乙○○涉犯勞工安全衛生法第三十一條第一項及
    刑法第二百七十六條第二項業務過失致死罪嫌云云。
三、公訴意旨認被告乙○○涉有右揭犯行，無非以前開職業災害檢查報告書內指出，
    被告世全公司對於從事檢修作業所接近之高壓線路（頭上六十公分範圍內），未
    設置絕緣用防護裝備；從事電氣工作，未使用適當之電工絕緣防護具及其他必要
    之防護器具，因而違反勞工安全衛生法五條第一項及勞工安全衛生設施規則第二
    百五十九條及同規則第二百九十條之規定等語及被告乙○○為該公司之董事長為
    其論據。訊據被告乙○○堅決否認違反勞工安全衛生法及有何業務過失致死犯行
    ，辯稱：公司係分層負責，伊雖係被告世全公司之負責人，但僅負責經營方針、
    政策等方面，故應非屬勞工安全衛生法所第五條所稱之雇主，而吳金盤係被告世
    全公司電氣部門的負責人，其上有廠務部經理，有關廠務的事情都是廠務部經理
    在負責等語。
四、經查：勞工安全衛生法第三十一條第二項僅規定「法人犯前項之罪者，除處罰其
    負責人外，對該法人亦科以前項之罰金」，而未明訂法人之代表人為受罰之對象
    ，則依前揭條文觀之，勞工安全衛生法第三十一條第一項所設刑罰規定，自應以
    「雇主」為處罰對象。至所謂「雇主」，依同法第二條第二項規定，係指事業主
    或事業之經營負責人而言，參酌內政部七十二年十二月二十七日臺內勞字第二０
    ０八一三號函示：「勞工安全衛生法第二條規定所稱之事業主，係指事業之經營
    主體，在法人組織時為該法人，在個人企業則為該事業之業主。又同為所稱事業
    之經營負責人，係指對該事業具有一般經營核與擔負職務者之謂」，並依現代工
    業組織體，所有者與經營者分離之觀念，在企業組織規模愈大，企業管理欲複雜
    之情況下，企業代表人欲直接管其所投資之企漸成不可能，因此往往雇用專業人
    負管理，是該企業體需要那些安全衛生設施，以實際管理該企業體，如廠長、經
    理人等最為熟悉，其有違反勞工安全衛生法第五條之規定者，自應以實際負責人
    為處罰對象。故同法第三十一條第二項：「法人犯前項之罪者，除處罰其負責人
    外，對該法人亦科以前項之罰金」，處罰負責人與法人之兩罰規定，旨在處罰實
    際經營人，促其注意勞工之安全衛生，該所謂「負責人」，如該法人非由「事業
    主」本身經營，自應以實際上確有違反該法規定行為之「事業經營負責人」為處
    罰對象，臺灣高等法院八十七年度上訴字第三四四八號判決可供參酌。本件被告
    乙○○為被告世全公司之董事長，死者吳金盤則為被告世全公司儀電處之負責人
    ，依被告世全公司組織表，在廠務部下置有製造處、儀電處及生管處等三大部門
    ，其中儀電處設有包含發生本件職業災害之變電室，而證人許耿銘為被告世全公
    司廠務部經理則為死者吳金盤之上司，有前開職業災害檢查報告書及被告世全公
    司所附之公司組織系統圖各一份附卷可佐，並為被告乙○○自承屬實，是被告世
    全公司儀電處之一切勞工安全衛生、災害防治處理以及訓練，係由廠務部經理即
    許耿銘總括負責一節，除經被告供承在卷外，亦據證人許耿銘結證屬實，則被告
    乙○○並非係勞工安全生法第二條第二項所稱之事業經營負責人，自非該條規定
    之「雇主」。從而，雖本件職業災害之發生，係因違反勞工安全衛生法第五條第
    一項第一款之規定，亦不能令被告乙○○就吳金盤之死亡負勞工安全衛生法第三
    十一條第一項之罪責。又被告乙○○既未違反勞工安全衛生法，復未見有何管理
    或監督之疏失，則對吳金盤之死亡，自亦難令負刑法第二百七十六條第二項業務
    過失致死之罪責。此外，本院復查無其他積極證據足資證明被告乙○○有何違反
    勞工安全衛生法及業務過失致死犯行，其犯罪應尚屬不能證明，自應依法為無罪
    之諭知，以期適法。
五、另被告世全公司廠務部經理許耿銘（男，民國○○○年○月○○○日生，身分證
    統一編號：Ｚ000000000號，住高雄市○○區○○街二十號十四樓）是
否涉犯勞工安全衛生法第三十一條第一項及刑法第二百七十六條第二項業務過失
    致死罪嫌，仍請公訴人另行偵查，併此敘明。
據上論斷，應依刑事訴訟法第二百九十九條第一項前段、第三百零一條第一項，勞工
安全衛生法第三十一條第一項、第二項，判決如主文。
本案經檢察官姜麗儒到庭執行職務。
中    華    民    國      九十一      年      六      月    二十六      日
                                臺灣高雄地方法院刑事第七庭
                                  法  官     陳信伍
右正本證明與原本無異。
如不服本判決，應於判決送達後十日內，向本院提出上訴狀。
                                  書記官     林秀珍
中    華    民    國      九十一      年      六      月    二十六      日
附錄本判決論罪法條：
勞工安全衛生法第三十一條
違反第五條第一項或第八條第一項之規定，致發生第二十八條第二項第一
款之職業災害者，處三年以下有期徒刑﹑拘役或科或併科新台幣十五萬元
以下罰金。
法人犯前項之罪者，除處罰其負責人外，對該法人亦科以前項之罰金。
